【裁判字號】    95,訴,1756
【裁判日期】    950707
【裁判案由】    返還所有物等
【裁判全文】
臺灣臺北地方法院民事判決              95年度訴字第1756號
    原      告  甲○○
    訴訟代理人  劉明鏡律師
    被      告  己○○
                丙○○
    訴訟代理人  王元勳律師
                李怡欣律師
    被      告  庚○○即吉盛.
    訴訟代理人  乙○○
    被      告  戊○○即德銨.
                丁○○即德安.
上列當事人間返還所有物等事件，本院於中華民國95年6月20日
言詞辯論終結，判決如下：
    主  文
原告之訴及假執行之聲請均駁回。
訴訟費用由原告負擔。
    事實及理由
甲、程序方面：
一、本件被告戊○○（即德銨診所、吉盛診所）、丁○○（即德
    安診所）未於言詞辯論期日到場，核無民事訴訟法第386 條
    各款所列情形，爰依原告之聲請，由其一造辯論而為判決。
二、按訴狀送達後，原告不得將原訴變更或追加他訴，但請求之
    基礎事實同一者，不在此限，民事訴訟法第255條第1 項第2
    款定有明文。次按所謂請求之基礎事實同一，係指變更或追
    加之訴與原訴之主要爭點有其共同性，各請求利益之主張在
    社會生活上可認為同一或關連，而就原請求之訴訟及證據資
    料，於審理繼續進行在相當程度範圍內具有同一性或一體性
    ，得期待於後請求之審理予以利用，俾先後兩請求在同一程
    序得加以解決，避免重複審理，進而為統一解決紛爭者，即
    屬之（最高法院90 年度台抗字第2號裁定意旨參照）。查原
    告本於侵權行為及所有物返還請求權法律關係，起訴請求被
    告林忠輝與被告己○○、丙○○與庚○○返還吉盛診所經營
    權及生財器具以及連帶損害賠償；被告己○○、丙○○與戊○○應返還德銨診所經營權及生財器具以及連帶損害賠償。
    嗣於本院審理中，上開診所更名及負責醫師變更之故，原告
    本於上開法律關係追加戊○○（即吉盛診所）與丁○○（即
    德銨診所）為被告（見本院卷第89頁），上開追加之訴與原
    訴間，既皆係本於上開診所經營權轉讓之基礎事實，則兩訴
    之原因事實，有其社會事實之共通性及關聯性，並就原請求
    所主張之事實及證據資料，於追加之訴得加以利用，依民事
    訴訟法第255條第1項第2款規定，應予准許。
乙、實體方面：
一、原告起訴主張：伊分別於民國94 年1月20日、同年4月15及4
    月30日，各借款新台幣（下同）250 萬元、100萬元及100萬
    元予被告己○○，雙方並同時簽訂診所轉讓契約，由被告己○○提供日安診所及德安耳鼻喉科診所（下稱德安診所）為
    擔保，並依占有改定方式，仍由己○○直接占有繼續營業，
    伊為間接占有。惟己○○付款支票於94 年7月20日退票，應
    依約將上開兩家診所交由伊直接占有，詎於94年7月1日卻遭
    被告丙○○無權占有，然丙○○與己○○間之診所轉讓同意
    書並無對價，自屬通謀虛偽之無效契約，丙○○先惡意占有
    上開兩家診所，事後將德銨診所（即德安診所前身），轉交
    由戊○○、丁○○醫師，將吉盛診所（即日安診所前身）交
    由庚○○、劉金龍、戊○○醫師占有營業，自屬無權占有之
    侵權行為。伊本於所有權返還請求權及侵權行為法則，分別
    訴請被告返還診所及生財器具以及連帶損害賠償等情。並聲
    明：(一)被告己○○、丙○○、戊○○即吉盛診所應將設於台
    北縣五股鄉○○路○段202號吉盛診所內如附表1所示生財器
    具交付原告，並將該診所交付原告。(二)被告己○○、丙○○
    、丁○○即德銨診所應將設於台北市○○區○○路4段8號德
    銨診所內如附表2所示生財器具交付原告，並將該診所交付
    原告。(三)被告己○○、丙○○、庚○○即吉盛診所應連帶給
    付原告50萬元及自94年11月1日起至清償日止，按年息5%計
    算之利息。(四)被告己○○、丙○○應連帶給付原告145,00 0
    元及自94年11月30日起至清償日止按年息5%計算之利息。
    (五)被告己○○、丙○○、戊○○即吉盛診所應連帶自94年12
    月29日起至將如附表1 所示之生財器具及吉盛診所交付原告
    之日止，於每月29日給付原告15萬元及自各該當月30日起至
    清償日止，按年息5%計算之利息。(六)被告己○○、丙○○、
    戊○○即德銨診所應連帶給付原告50萬元及自94 年11月1日
    起至清償日止，按年息5%計算之利息。(七)被告己○○、丙○○、丁○○即德銨診所應連帶自94年12月1日起至將如附表2
    所示之生財器具及德銨診所交付原告之日止，於每月1 日給
    付原告15萬元及自各該當月1 日起至清償日止，按年息5%計
    算之利息。(八)願供擔保聲請宣告假執行。
二、被告丙○○則以：己○○雖於94年1月及4月間，分別以日安
    診所及德安診所為擔保向原告借款，但須待己○○無法還款
    ，始將診所以及生財器具移轉轉讓予原告，惟依原告自陳己○○於94 年7月20退票，則原告自斯時起始取得診所及器具
    之所有權。但己○○先前向伊借款高達3,856,000 元，延至
    94 年6月份已無力償還，己○○遂於同年7月1日將日安診所
    更名為吉盛診所，將德安診所更名為德銨診所後，再移轉交
    付予伊，用以清償前欠，伊並無與己○○勾串通謀，況伊於
    94年7月1日受讓之際，根本不知己○○與原告間之債務糾紛
    ，伊善意受讓上開兩家診所之生財設備，自應受法律保護等
    語，資為抗辯。並聲明：(一)原告之訴及假執行之聲請均駁回
    。(二)如受不利判決，願供擔保聲請宣告免為假執行。
三、被告己○○則以：伊與原告簽訂兩份借款契約，共計借款45
    0 萬元，雖以日安診所及德安診所為擔保，但屬上開特定債
    務之擔保，且已清償完畢，擔保效力自已消滅。故伊事後再
    向原告為另筆借款，係屬新的債務關係，已非前述擔保借款
    ，原告卻將兩者混淆，有違誠信。伊否認原告所提借款及轉
    讓契約書之真正，原告並無交付500 萬元轉讓費，倘原告付
    清所謂轉讓費用，取得診所及器具權利，伊豈能再利用該診
    所資為自己借款之擔保？況本院94 年度北簡字第31926號判
    決已認定原告提出支票背面關於德安及日安診所背書印文係
    屬偽造，足證轉讓診所契約書不實之處。而丙○○卻以伊欠
    款180 萬元為由，強行佔有上開兩家診所，事後經伊與原告
    及丙○○商談，由丙○○出250 萬元予原告作為權利金，換
    取兩家診所，了結所有債務，但丙○○事後卻反悔，致原告
    除訴請伊給付票款外，又重覆訴請伊交付診所等語，資為抗
    辯。並聲明：(一)原告之訴及假執行之聲請均駁回。(二)如受不
    利判決，願供擔保聲請宣告免為假執行。
四、被告庚○○則以：伊受丙○○聘任擔任吉盛診所之醫師，該
    診所內所有器材及設備都屬丙○○所有，況伊業於94年11月
    1 日辦理歇業，改由劉金龍醫師開業，自與吉盛診所無任何
    關聯等語，資為抗辯。並聲明：(一)原告之訴及假執行之聲請
    均駁回。(二)如受不利判決，願供擔保聲請宣告免為假執行。
五、被告戊○○（即德銨診所、吉盛診所）、丁○○（即德安診
    所）未於言詞辯論期日到場，亦未提出書狀作何聲明或陳述
    。
六、按所有人對於無權占有或侵奪其所有物者，得請求返還之。
    對於妨害其所有權者，得請求除去之。有妨害其所有權之虞
    者，得請求防止之。又因故意或過失，不法侵害他人之權利
    者，負損害賠償責任。故意以背於善良風俗之方法，加損害
    於他人者亦同。民法第767條、第184條第1 項分別定有明文
    。原告主張其為上開兩家診所之所有權人，故被告無權占用
    ，其自得訴請被告返還該如附表1、2所示之器具，並得依據
    侵權行為之法律關係，訴請被告連帶賠償如聲明所示之金額
    等情。為被告所否認，並以前揭情詞置辯，故本件之兩造主
    要爭點厥為：(一)原告是否已取得系爭診所之所有權，而得主
    張所有物返還請求權？(二)另被告丙○○是否取得系爭診所之
    所有權？(三)又被告是否因占用系爭診所而應負連帶損害賠償
    責任？茲分述如后：
(一)、次按質權人、承租人、受寄人或基於其他類似之法律關係，
    對於他人之物為占有者，該他人為間接占有人，民法第941
    條定有明文。凡對於物有事實上之管領力，謂之為直接占有
    。自己不直接占有其物，而對於直接占有之人，本於一定之
    法律關係有返還請求權，因而對其物有間接管領力之占有者
    ，謂之間接占有。原告主張被告己○○分別於94 年1月20日
    、同年4 月15及4月30日共向其借款450萬元，並以日安診所
    及德安診所為擔保，其依占有改定方式將診所交由被告己○○直接占有繼續營業，其為間接占有云云。惟查，原告與被
    告己○○簽訂之94 年1月20日借款書載敘：甲方（按指原告
    ）同意在3個月內提供250萬元額度內供乙方（按指被告己○○）週轉，實際金額以開具支票為準，乙方將日安診所轉讓
    予甲方，作為此借款之擔保，乙方若無法於借款期間內清償
    借款，則無條件將日安診所全部交予甲方，若乙方清償借款
    ，則甲方將前述之擔保歸還乙方等語。另94 年4月15日及同
    年4月30日兩份借款書，除借款額度分別為100萬元，並以德
    安診所為借款擔保外，其餘條件與上開借款書相同（見本院
    卷第10頁、第12頁）。另原告陳稱：日安診所借款約日期須
    參看轉讓契約書，故該借款契約是於94 年1月20日簽訂等語
    （見本院卷第89頁），是觀諸卷附診所轉讓契約書所載：轉
    讓費用500萬元，原告應於簽約日支付100萬元予出讓人，94
    年1月20日轉讓之金額已全部付清等語（見本院卷第9頁），
    則本件就借款書及診所轉讓契約書依簽約時程及內容相互以
    觀，被告己○○分別於94年1月20日及同年4月15日及30日提
    供日安及德安診所為擔保向原告借款，事後另於94年6月20
    日簽訂日安診所轉讓契約書，足見被告己○○借款當時僅提
    供日安及德安診所為擔保之用，並無移轉所有權之意，否則
    倘已移轉予原告，被告己○○豈能再利用該診所向原告為借
    款之擔保？況該診所轉讓契約書係在94 年6月20日所簽，豈
    有倒填5 個月前日期為移轉之日？是上開診所轉讓契約書雖
    載以94 年1月20日為移轉日期云云，顯有迻誤。是依借款契
    約既約定須俟被告己○○無法清償借款時，始無條件將診所
    全部交予原告等情，則原告取得日安及德安診所經營權權及
    器材所有權，自應以被告己○○無法清償為停止條件，雖被
    告己○○否認原告所提出借款票據為本件借款等語（見本院
    卷第8頁），縱認原告此部分主張為真，惟被告己○○係於
    94 年7月20日始發生退票而無法清償之事實，充其量原告在
    上開停止條件成就後始能依借款書約定取得診所經營權及器
    材所有權，並非在被告己○○向其借款時已將診所移轉交予
    其占有；換言之原告並未因被告己○○向其借款擔保行為，
    而成立類如民法第941 條之法律關係，而對日安及德安診所
    具有事實上管領支配力，則原告主張其於借款之際已受讓該
    診所，再以占有改定方式將診所交由被告己○○直接占有，
    其為間接占有云云，顯無足採。是被告己○○既未移轉上開
    兩家診所予原告，自無徒以診所轉讓契約書，遽以認定原告
    取得上開兩家診所，則原告主張其係診所之所有權人，既乏
    據可徵，自無足取，自無從依民法第767 條規定請求被告返
    還上開診所。
(二)、又本件德安診所於94年4月27日設立許可，於同年6月30日歇
    業，復於同年7月1日更名為德銨診所，負責醫師為戊○○，
    嗣於同年10 月31日歇業，於同年11月1日改由丁○○醫師負
    責。而原日安診所於94年5月2日歇業，於同日更名為吉盛診
    所，由庚○○醫師負責、於同年11 月1日起至同年11月29日
    改由劉金龍醫師，自同年11月30日起迄今改由戊○○醫師負
    責等情，此有台北市衛生局、台北縣政府衛生局函文在卷可
    參（見本院卷第77頁至第79頁）。而被告廖恆志與丙○○於
    94年7月1日簽署之診所轉讓同意書約定：己○○同意將吉盛
    診所（即日安診所前身）及德銨診所（即德安診所前身）之
    所有權及經營權轉給丙○○，轉讓日前發生之所有費用一律
    由己○○負責，自即日起生效等語（見本院卷第11頁），可
    見被告己○○將日安診所更名為吉盛診所，德安診所更名為
    德銨診所後，再移轉所有權予被告丙○○占有，堪予認定。
    雖原告以被告己○○訴狀載稱遭丙○○強佔診所等情，主張
    被告丙○○與己○○間之診所轉讓契約係屬通謀虛偽云云，
    惟被告丙○○業已提出被告己○○借款開立票據為憑（見本
    院卷第59頁至第69頁），且為被告己○○所不爭執事項（見
    本院卷第117 頁），則被告己○○在無力償還欠款之下，將
    兩家診所更名後再轉讓予被告廖信志，雙方為此特立書面界
    定移轉前後債務歸屬問題，倘被告丙○○強占上開兩家診所
    ，被告廖信志何以不報警處理，又豈會簽署診所轉讓同意書
    ？被告己○○事後否認移轉上開診所予被告丙○○，顯與實
    情不合，無足採信，而原告既無法舉證證彼等間就移轉上開
    診所有何通謀虛偽之情，則此部分主張，亦不足為採。是被
    告己○○與被告丙○○既非通謀虛偽簽署診所轉讓契約，則
    被告丙○○因被告己○○依約移轉上開兩家診所行為，而取
    得所有權。
(三)、被告己○○因無法償還所欠，而將吉盛診所及德安診所移轉
    交付予被告丙○○，即便被告己○○此舉違背其與原告先前
    之約定，充其量僅係被告己○○應否對原告負債務不履行責
    任而已，並不因此而影響被告丙○○取得該兩家診所經營權
    及生財器具之所有權。則被告丙○○日後陸續聘請被告庚○○及戊○○醫師經營吉盛診所，以及陸續聘請被告戊○○、
    丁○○醫師經營德銨診所，自屬行使權利之正當行為，難謂
    有何無權占有之共同侵權行為可言，是原告本於所有物返還
    請求權及侵權行為法則，請求被告返還上開兩家診所及如附
    表1、2所示之生財器具及連帶賠償云云，為無理由，應予駁
    回。
七、綜上所述，原告既非上開兩家診所之所有權人，則其本於所
    有物返還請求權及侵權行為法則，分別訴請被告返還診所及
    如附表1、2所示之生財器具，以及連帶損害賠償云云，為無
    理由，應予駁回。又原告之訴既經駁回，其假執行之聲請應
    併予駁回。
八、本件事證已臻明確，兩造其餘攻擊防禦方法，及未經援用之
    證據，經本院斟酌後，認均不足以影響本判決之結果，自無
    逐一詳予論駁之必要，併此敘明。
九、訴訟費用負擔之依據：民事訴訟法第78條。
中    華    民    國    95    年    7     月    7     日
                        民事第一庭法官  傅中樂
以上正本係照原本作成。
如對本判決上訴，須於判決送達後20日內向本院提出上訴狀。
中    華    民    國    95    年    7     月    7     日
                                書記官  葉志昭


司法院資訊處製作；財團法人民間司法改革基金會備份。
